臺灣高等法院高雄分院刑事判決　　　　99年度上易字第1056號
上　訴　人　臺灣高雄地方法院檢察署檢察官
被　　　告　黃寬偉
指定辯護人　徐萍萍律師
上列上訴人因被告妨害自由等案件，不服臺灣高雄地方法院99年
度審易字第755號中華民國99年9月16日第一審判決（起訴案號：
臺灣高雄地方法院檢察署99年度偵字第1759號），提起上訴，本
院判決如下：
    主  文
原判決撤銷。
黃寬偉無罪，並令入相當處所，施以監護參年。
    理  由
一、公訴意旨略以：被告黃寬偉於民國（下同）99年1月4日下午
    5 時30分許，在高雄市○○區○○路與民族路之西南方路口
    ，見告訴人陳美荔所駕駛之車牌號碼ZH-4732號自用小客車
    正於前開路口停等紅燈，竟持其所拾獲之安全帽敲打該車駕
    駛座玻璃，隨即打開該車副駕駛座之車門進入車內，再以安
    全帽敲打車內副駕駛座前方置物箱，要求陳美荔開車，陳美
    荔見狀欲拔出鑰匙下車，黃寬偉竟基於妨害他人行使權利之
    犯意，以手撥開陳美荔右手之強暴方式，阻止其拔除鑰匙，
    並趁陳美荔欲下車離開駕駛座之際，移至駕駛座位置，並以
    腳踩踏該車之油門，緩慢駕駛該車向前駛去，陳美荔因當時
    尚未下車，一腳懸在車外，一腳踩在車內，為緊抓車窗避免
    掉落車外時，因而受有左手扭、挫傷之傷害，嗣該車撞及停
    放在路邊林世偉所有之車牌號碼9779-KB號自用小客車後停
    止，黃寬偉隨即下車逃逸，經陳美荔報警而查獲，因認被告
    涉犯刑法第304條第1項之強制罪、第277條第1項之傷害罪嫌
    等語。
二、證據能力之審查：
  (一)按被告以外之人於審判外之陳述，雖不符刑事訴訟法第159
    條之1 至之4 等4 條之規定，而經當事人於審判程序同意作
    為證據，法院審酌該言詞陳述或書面陳述作成時之情況，認
    為適當者，亦得為證據；又當事人、代理人或辯護人於法院
    調查證據時，知有刑事訴訟法第159 條第1 項不得為證據之
    情形，而未於言詞辯論終結前聲明異議者，視為有前項之同
    意，同法第159 條之5 定有明文。
  (二)本判決下列所引用屬於言詞陳述及書面陳述之傳聞證據部分
    ，檢察官、被告及其辯護人於本院行準備程序時，對於各該
    傳聞證據之證據能力均未加爭執，且同意作為本案之證據（
    見本院卷第25頁），嗣於本院審理程序，調查各該傳聞證據
    ，加予提示並告以要旨時，檢察官、被告及其辯護人均未於
    言詞辯論終結前聲明異議，本院審酌各該傳聞證據作成時之
    情況，認均與本件待證事實具有關聯性，且查無證據足以證
    明言詞陳述之傳聞證據部分，陳述人有受不法取供或違反其
    自由意志而陳述之情形，書面陳述之傳聞證據部分，亦無遭
    變造或偽造之情事，顯見上開傳聞證據之證明力非明顯過低
    ，衡酌各該傳聞證據，作為本案之證據亦屬適當，自均得為
    證據，而有證據能力。
三、按行為時因精神障礙或其他心智缺陷，致不能辨識其行為違
    法或欠缺依其辨識而行為之能力者，不罰，刑法第19條第1
    項定有明文。又被告行為不罰者，應諭知無罪之判決。依刑
    法第18條第1項或第19條第1項其行為不罰，認為有諭知保安
    處分之必要者，並應諭知其處分及期間。刑事訴訟法第301
    條第1項後段及第2項分別定有明文。次按，刑法第19條所規
    定之刑事責任能力，係指行為人犯罪當時，理解法律規範、
    辨識行為違法之意識能力，與依其辨識而為行為之控制能力
    。行為人是否有足以影響意識能力與控制能力之精神障礙或
    其他心理缺陷等生理原因，因事涉醫療專業，固應委諸於醫
    學專家之鑑定，然該等生理原因之存在，是否致使行為人意
    識能力與控制能力欠缺或顯著減低之心理結果，係依犯罪行
    為時狀態定之，則應由法院依調查證據之結果，綜合行為人
    行為時之舉措及當時週邊具體狀況，論述行為人意識能力與
    控制能力是否有欠缺或顯著降低之情事，詳加辨明，加以判
    斷之（最高法院96年台上字第6368號判決要旨參照）；又刑
    法上所謂心神喪失之人（刑法第19條第1項修正後，現行法
    文用語改為：行為時因精神障礙或其他心智缺陷，致不能辨
    識其行為違法或欠缺依其辨識而行為之能力者），非以其心
    神喪失狀態毫無間斷為必要，如果行為時確在心神喪失之中
    ，即令其在事前事後偶回常態，仍不得謂非心神喪失之人（
    最高法院47年台上字第1253號判例意旨參照）。
四、上揭公訴意旨所指被告黃寬偉對被害人陳美協所為之強制、
    傷害等行為事實，已據被告黃寬偉於原審及本院審理中坦承
    不諱（見原審卷第63-66 頁、本院卷第108 頁），核與證人
    陳美荔於偵訊中具結證述其如何遭被告侵入汽車內強制伊開
    車及受傷之過程、情節等內容相符（見偵卷第6-7 、29、50
    -52 頁），並有道路交通事故現場圖、交通事故談話紀錄表
    、現場照片、高雄市政府警察局苓雅分局扣押筆錄暨扣押物
    品扣押目錄表及高雄市立民生醫院診斷證明書等在卷可稽（
    見偵卷第8-12、16-18 、25、28-29 、30頁），足徵被告上
    述任意性之自白與事實相符，本件事證明確，被告所為上開
    強制及傷害犯行，固均堪以認定。
五、再按，刑事責任能力之內涵，包括行為人辨識其行為違法之
    能力，以及依其辨識而行為之能力。至責任能力之有無及高
    低，可分為生理原因及心理結果二部分，生理原因部分，以
    有無精神障礙或其他心智缺陷為準，此屬精神醫學問題；而
    心理結果部分，則以行為人之辨識其行為違法，或依其辨識
    而行為之能力，是否屬不能、欠缺或顯著降低為斷，應由法
    院依調查證據之結果，綜合判斷之。自刑事責任之觀點言之
    ，行為時之心理狀態，已達於不能辨識行為之違法或不能依
    其識別而為行為之程度，即屬無責任能力。質言之，因精神
    疾患或其他原因之意識錯亂，致喪失或減低理解、辨識之能
    力者，固可能已無常態之是非辨識能力，惟亦有心理狀態仍
    足以辨別是非，而因一時情緒上反常衝動，不克自制，致不
    能依其識辨而合理決定其行為之能力者（最高法院88年度台
    上字第1973號判決參照）。經查：
  (一)本件被告黃寬偉於88年6月間，因施用第二級毒品甲基安非
    他命，經法院裁定觀察勒戒、強制戒治等處分執行完畢；又
    於91年3月間，因施用第二級毒品甲基安非他命，經法院裁
    定強制戒治處分執行完畢；復於92年間，因連續施用第二級
    毒品甲基安非他命，經法院判處有期徒刑1年確定，入監服
    刑，嗣與其所犯販賣第二級毒品甲基安非他命罪，所處有期
    徒刑7年2月接續執行，於97年6月27日假釋出監；再於98 年
    10月間，因施用第二級毒品甲基安非他命，經法院判處有期
    徒刑3月確定；另於99年4月間，因施用第二級毒品甲基安非
    他命，經法院判處有期徒刑3月確定，現正執行中，以上各
    事實有台灣高等法院被告前案紀錄表附卷可稽（見本院卷第
    11-16頁），足認被告確有長期反覆施用第二級毒品甲基安
    非他命之毒品濫用行為無訛。
  (二)次查，被告因長期上開毒品濫用，致產生幻聽、妄想等症狀
    ，於97年12月12日至98年10月8日間，先後在高雄市立小港
    醫院精神科就醫4次，被診斷為妄想症；旋因有自殘行為，
    於98年10月15日經家人送往高雄市靜安神經精神內科診所求
    診，被診斷為疑似精神分裂症妄想型，又於98年10月20日，
    因睡眠不佳又有攻擊行為，第2 次前往門診，嗣於98年10月
    28 日 ，第3 次前往門診，自承安非他命吸食成癮多年，被
    診斷為疑似精神分裂症妄想型、疑似安非他命精神病、器質
    性幻覺徵候群；另於98年11月11日因幻聽症狀，耳朵經常聽
    到聲音，但找不到聲音來源，24小時均聽到聲音，不敢出門
    ，有焦慮害怕之症狀，至國軍高雄總醫院就醫，被診斷為疑
    似急性精神病狀態，於98年11月16日第2 次前往門診，安排
    住院治療，惟被告自行離開未再就醫，以上分別有高雄市立
    小港醫院、高雄市靜安神經精神內科診所及國軍高雄總醫院
    書函、病歷摘要及歷次就醫病歷資料等在卷可參（見偵卷第
    26 、27 、原審卷第16-19 、20-25 、27頁、本院卷第
    40-48 、52、60- 87頁），堪認被告於97、98年間，確有因
    上揭幻聽、妄想型等精神疾病發作，前往上開各醫院接受治
    療，且最後1 次98年11月16日就醫時（距本件案發日99年1
    月4 日，僅1 個月餘），竟未接受醫院安排之住院治療，逕
    自離去等事實甚明。
  (三)被告於為本案行為時，其所罹患之上開精神障礙，已否致不
    能辨識其行為違法或欠缺依其辨識而行為之能力？經原審囑
    請高雄市立凱旋醫院，對被告實施鑑定，該醫院鑑定結果，
    認為：「案主（被告）之臨床診斷應為妄想型精神分裂症，
    合併有安非他命濫用，但無法排除安非他命誘發之精神病性
    疾患可能。案主於涉案行為當時，持續有被害妄想與頻繁出
    現的幻聽幻覺，而害怕奔跑，於犯罪時地，未加思索，打開
    隨機遇見之被害人車門，欲繼續逃跑，該行為係其妄想行為
    之持續，為精神症狀直接衍生之行為，故案主於上開時地之
    犯罪行為，係因精神障礙所致，且已達不能辨識其行為違法
    或欠缺依其辨識而行為之能力」等語，此有凱旋醫院99年7
    月29日高市凱醫成字第0990005167號函所附精神鑑定書1份
    在卷可考（見原審審訴卷第46-49頁）。
  (四)被告既有長期甲基安非他命毒品濫用之情形，且自97年11月
    起至98年11月間，因已一再產生幻聽之幻覺、妄想、害怕焦
    慮、自殘、攻擊等精神分裂症之症狀，而曾向上開3家醫院
    、診所精神科求診治療，尤其被告於99年1月4日為本案犯行
    時，距其最後1次於98年11月16日至國軍高雄總醫院精神科
    就醫，未接受醫師安排之住院治療逕自離去，僅相距月餘，
    其上開妄想型精神疾病既尚未治癒，且發病中未持續接受醫
    師開立之處方藥物控制（以上詳見本院卷第40、52頁所附國
    軍高雄總醫院及靜安神經精神內科診所書函之記載），而被
    告於案發現場，係以「手持安全帽，在人車往來頻繁之快車
    道及十字路口，於眾目睽睽、自己目標明顯、自己處於極端
    危險情況下」、「漫無特定對象目標，隨意在十字路、快車
    道上攔車，要求載其離開」等方式為本件犯罪行為，顯與一
    般犯罪者隱密進行、不使自己曝光、鎖定特定犯罪對象、直
    接針對被害人下手等方式，迥然不同，其犯罪手段、進行方
    式，僅係要求被害人趕快載其離開，已顯露其犯罪情節、手
    段異乎常情，行為措舉確有不正常之徵候，另觀被告當時之
    舉措係：「先隨機敲打遇紅燈停於快車道上之林世偉所駕之
    汽車，見對方未開門讓其乘坐，立即再敲停於旁邊之第二輛
    即本件被害人陳美荔所駕之汽車，因該汽車車門未上鎖，乃
    自行打開車門進入車內，持安全帽敲打座位前儀板，要求被
    害人陳美荔趕快開車載其離去」等反應（以上事實已據證人
    林世偉、陳美荔等人證述明確），益見被告確處於急迫欲離
    開案發現場之狀態無訛，再徵諸被告進入被害人陳美荔車內
    ，並未直接對被害人施暴或傷害，而僅係持安全帽敲座位前
    之儀板，要求被害人陳美荔趕快載伊離開，且於被害人陳美
    荔解釋自己是老師要去載同學，要求被告下車時，被告竟表
    現出「左顧右盼」之犯罪者不可能出現之消極反常神情（以
    上見偵卷第6-7頁陳美荔之證詞內容），及被告於案發當日
    對於警察之詢問，僅能簡短回答：「我叫該車駕駛載我離開
    現場」等語（見警卷第4-5頁），翌日檢察官偵訊時，及嗣
    後於原審審理時及本院審理中，對於案發經過及其當時作了
    何事？亦均無法回憶陳述清楚，或陳稱不知道，或表示有聽
    到有人要害伊，所以一直跑，伊當時是要請被害人開車載伊
    離開，但不知道要被害人載伊去哪裡，當天伊也不知道自己
    為何要那樣做等語（見偵卷第37-38頁、地院卷第63-66頁、
    本院卷第23-24頁），另案發後於台灣高雄第二監獄服刑時
    ，有失眠、幻聽、幻覺等情形，經安排精神科門診及藥物治
    療，嗣轉至台灣屏東監獄執行時，亦因焦慮、失眠等症狀，
    安排精神科門診等（見本院卷第32-34、36-38頁附之上開監
    獄覆函及就診紀錄、病歷紀錄等），綜上各情，參互勾稽引
    證，並參酌上開醫院專業精神科醫師之鑑定意見，堪認被告
    因上開精神障礙，致罹幻聽、被害妄想等精神疾病，行為時
    確因幻聽認有人要加害於伊，而要求被害人開車載其離開案
    發現場，是被告因上開精神障礙，確已致不能辨識其行為違
    法或依其辨識而行為之能力無訛，被告為本件犯行，不具有
    刑事責任能力，被告之行為不罰，揆諸首開法條規定及判例
    意旨，自應就被告所為本件強制、傷害行為，為無罪判決之
    諭知。
六、另按，我國刑法採刑罰與保安處分雙軌制度，在刑罰之外，
    特設保安處分專章（第12章），對於具有犯罪危險性者施以
    矯正、教育、治療等適當處分，以防止其再犯，危害社會安
    全。刑法第87條第1 項、第3 項本文規定：「因第十九條第
    一項之原因而不罰者，其情狀足認有再犯或危害公共安全之
    虞時，令入相當處所，施以監護。」、「前二項之期間為五
    年以下。」，上開法文所定之監護處分，性質上有監禁與保
    護之雙重意義，一方面使受處分人與社會隔離，以免危害社
    會；他方面給予適當治療，使其回歸社會生活，是因有刑法
    第19 條 第1 項情形而不罰者，法院衡酌行為人之危險性，
    認有再犯或危害公安之虞，為達到防衛社會之目的，有對其
    採取隔離、保護與治療措施之必要，即得一併宣告監護處分
    ；次按監護處分之宣告與否，依刑法第87條之規定，係授權
    委由事實審法院自由裁量判斷，然法院就自由裁量權之行使
    ，除不得逾越法律所規定範圍之外部性界限外，尚應符合比
    例原則、公平正義原則，並體察法律之規範目的，使其結果
    合於裁量之內部性界限，俾與立法本旨相適合。揆諸保安處
    分係針對特定行為人將來之危險性所為，其宣告本應與行為
    人所為行為之嚴重性、所表現之危險性及對其未來行為之期
    待性相當。是法院據上開刑法第87條第1 項監護處分規定為
    自由裁量職權之行使時，本即應衡酌行為人之危險性，如認
    為有再犯或有危害公安之虞，為達上揭目的，即應予宣付監
    護處分（最高法院98年台上第745 號判決意旨參照）。本件
    被告長期施用毒品甲基安非他命，致罹有幻聽之幻覺、妄想
    、害怕焦慮、自殘、攻擊等精神分裂症之症狀，自97年起即
    開始發病，迄至最後1 次98年11月16日就醫未接受住院治療
    而逕自離去止，其仍在發病中，且未持續接受治療，而為本
    件犯行，嗣後因另案於台灣高雄第二監獄及台灣屏東監獄執
    行中，亦確有因失眠、幻聽、幻覺、焦慮等精神疾病之症狀
    ，經安排精神科門診及藥物治療（詳如前揭監獄函及病歷紀
    錄），準此以觀，被告如未接受專業之治療，顯有再犯或危
    害公共安全之虞甚明，此亦有上開精神鑑定書所認定：「被
    告有施予長期、持續之監護處分等精神醫療之必要，以避免
    其再犯」等意見可佐，職是，本院認為避免被告未受適當且
    持續性之精神科專業治療，而導致被告犯罪行為再度出現，
    對於其個人及社會造成難以預料之危害，認有令被告入相當
    處所，施以監護之必要，爰依刑法第87條第1 項、第3 項規
    定，併宣告將被告令入相當處所，施以監護3 年之處分，以
    防衛社會兼及治療被告之精神障礙疾病。
七、原審以被告為本件犯罪行為時，因有上開精神障礙，致不能
    辨識其行為違法或依其辨識而行為之能力，而諭知被告無罪
    之判決，固非無見，惟被告因罹上開精神疾病，有再犯及危
    害公共安全之虞，原審漏未併予諭知監護處分，顯有疏誤，
    檢察官上訴意旨，以被告行為時之精神狀態，尚未達刑法第
    19條第1項規定之情形，指摘原判決諭知被告無罪判決為不
    當，雖無理由（理由已詳如前述），惟檢察官上訴意旨，另
    以如認被告行為符合刑法第19條第1項規定，認原判決漏未
    對被告併予宣告監護處分，指摘原判決不當，則有理由，應
    由本院將原判決撤銷，仍判決被告無罪，但併應諭知將被告
    令入相當處所，施以監護參年。
據上論結，應依刑事訴訟法第369條第1項前段、第364條、第301
條第1項後段、第2項，刑法第19條第1 項， 判決如主文。
本案經檢察官李門騫到庭執行職務。
中    華    民    國   100    年    2     月    14    日
                刑事第五庭    審判長法  官  曾永宗
                                    法  官  任森銓
                                    法  官  鍾宗霖
以上正本證明與原本無異。
不得上訴。
中    華    民    國   100    年    2     月    14    日
                                    書記官  邱麗莉